【裁判字號】    99,消債抗,33
【裁判日期】    991008
【裁判案由】    聲請免責
【裁判全文】
臺灣士林地方法院民事裁定            99年度消債抗字第33號
抗  告  人  甲○(台灣)商業銀行股份有限公司
法定代理人  丙○○
相  對  人  乙○○
上列抗告人因聲請免責事件，對於中華民國99年7 月26日本院99
年度消債聲字第20號裁定提起抗告，本院裁定如下：
    主  文
原裁定廢棄。
相對人不免責。
抗告費用由相對人負擔。
    理  由
一、按法院為終止或終結清算程序之裁定確定後，除別有規定外
    ，應以裁定免除債務人之債務；法院裁定開始清算程序後，
    債務人有薪資、執行業務所得或其他固定收入，而普通債權
    人之分配總額低於債務人聲請清算前2 年間，可處分所得扣
    除自己及依法應受其扶養者所必要生活費用之數額者，法院
    應為不免責之裁定。但債務人證明經普通債權人全體同意者
    ，不在此限，消費者債務清理條例第132 條、第133 條定有
    明文。又按債務人因有浪費、賭博或其他投機行為，致財產
    顯然減少或負擔過重之債務，而生開始清算之原因者，法院
    應為不免責裁定，亦為消費者債務清理條例第134 條第4 款
    所明定。是債務人經裁定清算而終止或終結後，如有消費者
    債務清理條例第133 條、第134 條規定之例外情形，則法院
    應為不免責之裁定。
二、相對人於原審主張：伊於民國95年2 月1 日退休，名下無任
    何資產，退休後無工作所得，目前已滿69歲，且患有右側半
    面痙攣症，無工作能力，現僅賴配偶林玉枝每月敬老津貼新
    臺幣（下同）3,000 元及子女資助日常生活必要費用維生。
    而債務人負債之原因，係因81、82年間為資助其子經營餐廳
    購置貨車等設備，向當時之同事借款，後因該餐廳經營失敗
    ，致債務人積欠借款達百萬元。又債務人於85年間，為支付
    腦部開刀醫藥費，復向同事借款數萬元，雖陸續清償部分借
    款，惟仍積欠60萬元。至債務人退休時，為清償同事之借款
    ，又再向楊姓同事借款30萬元。迄於92年間，債務人因急需
    現金以償還先前所積欠之債務，遂依循報紙上刊登「刷卡借
    款」之廣告，與一名男子會合，在家樂福賣場為該男子以刷
    卡方式結帳購買菸、酒後，由該名男子預先扣除利息10％至
    15％之現金交付予債務人以換取現金償債，以致積欠高額信
    用卡債務，並無奢侈、浪費之情形，請求准予免責等語。
三、原審准予相對人免責，抗告人不服，提起本件抗告。其抗告
    意旨略以：相對人有預借現金、保險投資等奢侈消費之支出
    ，且相對人自承在家樂福代人刷卡，以換取現金償還債務等
    情，為不誠實行為，不符一般社會常情及經驗法則，係屬投
    機行為。相對人於卡債或其他債務有繳款困難時，未依正常
    管道向各金融機構申請協商還款，卻以上開浪費及投機等不
    誠實行為致其加重負擔債務，使清算原因有可歸責性，並生
    損害及於伊之權益，依消費者債務清理條例第134 條第4 款
    規定，法院應為不免責之裁定，原裁定裁定相對人予以免責
    ，顯非適法，爰提起抗告，求為廢棄原裁定，裁定相對人應
    不予免責等語。
四、經查：相對人於95年2 月1 日退休，名下無任何資產，退休
    後無工作所得，現僅賴配偶林玉枝每月敬老津貼3,000 元及
    子女資助日常生活必要費用維生。而觀諸其信用卡消費項目
    中，其借款內容有多筆專案借款、預借現金、保險投資等非
    必要性支出，且相對人自92年2 月至94年11月間，常有於家
    樂福消費之明細，每月消費金額皆達萬元，於93年8 月單月
    消費金額更高達10萬元，（本院99年度消債聲字第20號卷第
    25至第64頁、第85頁至第94頁），依其消費頻率及金額以觀
    ，難認係生活必要支出，雖相對人辯稱在家樂福消費係以幫
    人刷卡換現金，為「假消費、真借款」方式取得現金，以此
    償還債務，並非因浪費而有過度消費之行為，惟償還債務應
    以正常管道為之，相對人以假消費、真借款方式償還債務，
    ，卻因此加重債務負擔，其行為屬於因投機行為，致負擔過
    重債務而生開始清算之原因，符合消費者債務清理條例第13
    4 條第4 款所示應不予免責之規定。從而，抗告人指摘原裁
    定不當，聲明廢棄，為有理由，應廢棄原裁定，相對人不免
    責。
五、爰裁定如主文。
中    華    民    國    99    年    10    月    8     日
                  民事第一庭  審判長法  官  俞慧君
                                    法  官  孫曉菁
                                    法  官  黃珮禎
以上正本證明與原本無異。
本件裁定不得再抗告。
中    華    民    國    99    年    10    月    12    日
                                    書記官  蔡東晏

司法院資訊處製作；財團法人民間司法改革基金會備份。
